臺灣臺北地方法院刑事判決
110年度訴字第676號
公  訴  人  臺灣臺北地方檢察署檢察官
被      告  廖浚潁



            廖一驎



上列被告因家庭暴力罪之傷害案件，經檢察官提起公訴（109年
度偵字第29292號），本院判決如下：
    主  文
丙○○犯傷害罪，處拘役伍拾日，如易科罰金，以新臺幣壹仟元折
算壹日。
乙○○犯傷害罪，處拘役肆拾日，如易科罰金，以新臺幣壹仟元折
算壹日。
    事  實
一、丙○○與乙○○係兄弟，2人間具有家庭暴力防治法第3條第4款
    所定之家庭成員關係。丙○○於民國109年9月19日晚間10時15
    分許，前往父母廖本義與甲○○2人位於臺北市○○區○○○路0段0
    00巷0○00號住處，欲接未成年子女3人返家時，在上址門口
    與乙○○發生爭執。丙○○與乙○○竟各自基於傷害之犯意，乙○○
    徒手將丙○○推出門外跌倒在地，丙○○起身後徒手拉扯乙○○，
    雙方互相出手勾住對方頸部，2人因而滾下樓梯，此時丙○○
    張口咬住乙○○之手指，並以手指抓乙○○臉部，致乙○○受有頭
    皮及臉部多處抓傷、右手食指及中指咬傷及(四肢部)多處抓
    傷等傷害；丙○○則受有臉部創傷約5x5公分、左肩、軀幹、
    右手背多處挫傷各8x8公分、10x10公分及5x5公分等傷害。
二、案經丙○○、乙○○訴由臺北巿政府警察局大安分局報告臺灣臺
    北地方檢察署檢察官偵查起訴。
    理  由
一、證據能力部分：按被告以外之人（包括證人、鑑定人、告訴
    人、被害人及共同被告等）於審判外之陳述雖不符刑事訴訟
    法第159條之1至之4等4條之規定，而經當事人於審判程序同
    意作為證據，法院審酌該言詞陳述或書面陳述作成時之情況
    ，認為適當者，得為證據，刑事訴訟法第159條之5第1項定
    有明文。經查，本判決下列所引用被告以外之人於審判外之
    陳述及本判決後述所引用文書形式之供述證據，其性質雖屬
    傳聞證據，且當事人均已知上述證據乃傳聞證據，於本院審
    理時均同意作為證據（見本院訴字卷第45、90頁）。本院審
    酌上開證據資料作成時之情況，尚無違法不當及證明力明顯
    過低之瑕疵，而認為以之作為證據應屬適當，揆諸前揭規定
    ，應認均有證據能力。
二、訊據被告丙○○固坦承於前揭時、地與乙○○發生爭執、拉扯，
    其張口咬住乙○○手指之事實，惟矢口否認有何傷害犯行，辯
    稱：我是遭受乙○○的攻擊而採取緊急避難措施云云。訊據被
    告乙○○固坦承於前揭時、地與丙○○發生爭執之事實，惟矢口
    否認有何傷害犯行，辯稱：我沒有攻擊丙○○，我不知道丙○○
    的傷勢如何造成，可能是丙○○自己跌倒受傷；我是被攻擊的
    一方，丙○○要闖進我父母的家，該址也是我的戶籍地，且丙○○還勾住我的脖子，我是基於正當防衛而抓住丙○○的手云云
    。經查：
(一)被告丙○○與被告乙○○係兄弟，丙○○於109年9月19日晚間10時
    15分許，前往父母廖本義與甲○○2人位於臺北市○○區○○○路0
    段000巷0○00號住處，欲接未成年子女3人返家時，在上址門
    口與乙○○發生爭執；過程中丙○○徒手拉扯乙○○，並出手勾住
    乙○○頸部，2人因而滾下樓梯，此時丙○○張口咬住乙○○之手
    指，並以手指抓乙○○臉部，致乙○○受有頭皮及臉部多處抓傷
    、右手食指及中指咬傷及(四肢部)多處抓傷等傷害之事實，
    業據被告2人於警詢、檢察事務官詢問時及本院審理中供承
    在卷（見偵卷第7至14、15至18、99至102頁，本院審訴字卷
    第44、88至90頁，本院訴字卷第48至50、120至122頁），核
    與證人即被告2人之父母廖本義於警詢時、甲○○於警詢時及
    本院審理中之證述、乙○○之女友陳彥如於警詢時之證述相符
    （見偵卷第23至26、27至29、31至34頁，本院訴字卷第39至
    45頁），並有乙○○之臺北市立聯合醫院仁愛院區驗傷診斷證
    明書1份、傷勢及隨身物品毀損照片共54張在卷可稽（見偵
    卷第35至36、109至125頁），此部分事實首堪認定。
(二)被告丙○○雖辯稱：我是遭受同案被告乙○○的攻擊而採取緊急
    避難措施云云。然按緊急避難行為，係以自己或他人之生命
    、身體、自由、財產猝遇危難之際，非侵害他人法益別無救
    護之途，為必要之條件（最高法院103年度台上字第4172號
    判決意旨可資參照）。被告丙○○雖於案發時、地與乙○○有爭
    執、拉扯，且乙○○對其亦有攻擊行為（詳後述），惟衡諸本
    件發生爭執之地點為上址門口、樓梯間，衝突型態為被告2
    人相互徒手拉扯，以當時客觀情境觀之，丙○○大可推開乙○○
    或逕行離開該處以停止雙方之衝突。惟丙○○未選擇此途，反
    而於雙方拉扯推擠間，張口咬住乙○○之手指，並以手指抓乙○○臉部，致乙○○受有上揭傷勢，丙○○自無從主張緊急避難。
    綜上所述，被告丙○○上開所辯實不足採，此部分事證明確，
    被告丙○○之犯行堪以認定，應依法論科。
(三)另就被告乙○○被訴部分：
  1.被告乙○○與同案被告丙○○於前揭時、地發生爭執，已如前述
    。而被告乙○○於案發時有徒手推倒丙○○、出手勾住丙○○頸部
    等攻擊行為之事實，認定如下：
 (1)本件衝突發生時，係乙○○先徒手將丙○○推出門外跌倒在地，
    據證人即同案被告丙○○於警詢、檢察事務官詢問時及本院審
    理中供稱：當天是星期六晚上，我去廖本義、甲○○住處要接
    我的小孩回家，乙○○不讓我進屋內接小孩，還說了一些諷刺
    的話，並將我推倒在地等語（見偵卷第8至9、101頁，本院
    訴字卷第116、120至121頁）。本院審酌證人丙○○就此部分
    於偵、審程序之歷次陳述大抵一致，且就乙○○不讓丙○○進入
    屋內一事，核與證人甲○○於警詢時及本院審理中證稱：我之
    前就不希望丙○○進家中，所以乙○○把丙○○擋在門口等語（見
    偵卷第28至29頁，本院訴字卷第40頁）、證人廖本義於警詢
    時證稱：丙○○來接小孩時大吼大叫，乙○○怕有衝突發生，才
    想把丙○○擋在門外等語（見偵卷第24至25頁）、被告乙○○於
    本院審理中自承：丙○○在門口時，我有說他的小孩不跟他回
    家，要不然你就把小孩強行用抱的抱走等語相符（見本院訴
    字卷第49頁）。另參諸丙○○當時前往上址之目的是欲進入屋
    內接小孩回家，倘若案發起因係丙○○將乙○○拖拉出門口，則
    於乙○○離開門口後，丙○○即可進入屋內以達其目的，後續若
    有衝突亦應該發生在屋內。然而當時發生衝突位置係在門外
    及樓梯間，故以衝突起因、流程、空間配置等情觀之，應以
    乙○○先出手將丙○○推至門外較為合理。
 (2)案發時乙○○亦有出手勾住丙○○頸部，2人互相勾住脖子一起
    滾到樓梯下，據同案被告丙○○於警詢、檢察事務官詢問時及
    本院審理中供述在案（見偵卷第9、101頁，本院訴字卷第12
    0頁），核與證人廖本義於警詢時證稱：乙○○在門口阻擋丙○○，2人互相抱住倒在地上等語（見偵卷第24頁）、證人甲○○
    於警詢時證稱：乙○○把丙○○擋在門口，之後2人不知為什麼
    就抱在一起等語（見偵卷第28頁）、被告乙○○於本院審理中
    自承：後來我有勾住丙○○的脖子，就是用手肘環住丙○○的後
    頸等語（見本院審訴字卷第89頁，本院訴字卷第48頁），此
    部分事實亦堪認定。至被告乙○○雖於本院審理中改辯稱：丙○○勾住我脖子，我才會繞過他的脖子抓住他的手云云（見本
    院訴字卷第121頁）。惟衡諸一般常情，若乙○○遭丙○○勾住
    頸部後欲加以制止，理應出手將丙○○推離其身體，斷無反向
    抓住丙○○以圖「掙脫」之理。故被告乙○○此部分所辯核與常
    情相抵觸，自不足採信。
 (3)準此，被告乙○○於案發時有徒手推倒丙○○、出手勾住丙○○頸
    部等攻擊行為，洵堪認定。被告乙○○辯稱：我沒有攻擊丙○○
    云云，核與事實不符，要難憑採。
  2.丙○○所受如前揭事實欄所載之傷勢，確為遭被告乙○○攻擊所
    造成：
 (1)丙○○於案發後次日即109年9月20日至大直診所就診，經診斷
    受有臉部創傷約5x5公分、左肩、軀幹、右手背多處挫傷各8
    x8公分、10x10公分及5x5公分等傷害，有大直診所診斷證明
    書1紙在卷可查（見偵卷第103頁）。又丙○○於案發後於臉部
    、頸部、左肩均可見傷痕，有其傷勢照片7張存卷可參（見
    偵卷第37至39、43至51頁）。參諸上開傷勢之部位及受傷程
    度，核與其所受遭推倒在地、勾住頸部、滾下樓梯等案發情
    節相合致，足認上開傷勢確為案發當日所造成。被告乙○○辯
    稱：我不知道丙○○的傷勢如何造成，可能是丙○○自己跌倒受
    傷云云，要屬卸責之詞，並非可採。
 (2)至被告乙○○雖聲請調查丙○○診斷證明書真偽性及上開照片拍
    攝時間來源，欲證明丙○○並無因本案受傷云云（見本院訴字
    卷第124頁）。惟丙○○確實受有上開傷勢，且係遭被告乙○○
    攻擊所造成之事實，業經本院依前揭事證認定在案，堪認此
    部分事證已臻明確，上開調查證據聲請認無調查之必要，附
    此敘明。
  3.被告乙○○之行為不符合正當防衛之要件：
 (1)按刑法第23條規定之正當防衛要件，必須對於現在不法之侵
    害始得為之，侵害業已過去，即無正當防衛可言。至彼此互
    毆，又必以一方初無傷人之行為，因排除對方不法之侵害而
    加以還擊，始得以正當防衛論。故侵害已過去後之報復行為
    ，與無從分別何方為不法侵害之互毆行為，均不得主張防衛
    權（最高法院104年度台上字第1000號判決意旨參照）。
 (2)案發時丙○○欲前往上址接小孩，然乙○○出言稱小孩不跟丙○○
    回家，要不然就把小孩強行抱走，並出手將丙○○推倒在地等
    情，已如前述。又遍觀卷存事證，未見案發當時丙○○有何無
    視乙○○等人反對，仍欲強行闖入上址屋內之情形。是案發時
    上址住宅之居住安寧法益顯然未遭受現在不法侵害，被告乙○○此部分所辯尚非可採。
 (3)被告乙○○、同案被告丙○○2人互有前述之攻擊行為，業經認
    定如前。揆諸前揭說明，被告乙○○所為將丙○○推倒在地、勾
    住丙○○頸部等積極之攻擊加害行為，並非單純格擋、排除之
    防衛行為，自不得主張正當防衛。被告乙○○就此部分所辯，
    亦非有據。
  4.至證人甲○○雖於本院審理中證稱：我沒看到乙○○推倒丙○○，
    雙方沒有發生拉扯，我沒看到乙○○攻擊丙○○，也沒看到丙○○
    有受傷，只看到丙○○一直咬著乙○○的手指不放云云（見本院
    訴字卷第40至41頁），然此與證人甲○○前於警詢時所述：當
    我發現時，丙○○、乙○○已經滾到樓梯下，我沒有看到傷害行
    為的過程，但他們上來後，我才知道乙○○手指被咬傷流血等
    語（見偵卷第28頁）有所出入。又乙○○對丙○○有前述之攻擊
    行為，導致丙○○受有傷害等節，業據本院依前揭客觀事證認
    定在案。是證人甲○○前開於本院審理中之證述，核屬迴護被
    告乙○○之言，尚難憑採。
  5.綜上所述，被告乙○○所辯均不足採，此部分事證明確，被告
    乙○○犯行亦堪認定，應依法論科。
三、論罪科刑：
(一)按家庭暴力者，謂家庭成員間實施身體或精神上不法侵害之
    行為；家庭暴力罪係指家庭成員間故意實施家庭暴力行為而
    成立其他法律所規定之犯罪，家庭暴力防治法第2條第1款、
    第2款分別定有明文。被告2人為兄弟關係，為家庭暴力防治
    法第3條第4款所定之家庭成員。是核被告2人所為，均係犯
    刑法第277條第1項之傷害罪。被告2人相互所為之上開犯行
    ，雖同時亦屬家庭暴力防治法第2條第2款之家庭暴力罪，惟
    本條款之罪並無罰則規定，因此應僅依刑法上開規定論處。
(二)爰審酌被告2人不思理性解決問題，竟以前揭事實欄所示方
    式相互攻擊，顯不尊重他人之身體法益，自應受一定程度之
    刑事非難。兼衡其等所受傷勢程度（如前述）、本件犯行之
    動機、手段、被告2人犯後態度（均未坦承犯行）、生活狀
    況（被告丙○○前有同罪質傷害案件之前案紀錄，被告乙○○前
    無犯罪科刑紀錄，有其等臺灣高等法院被告前案紀錄表各1
    份在卷足憑）、智識程度及其等家庭經濟狀況（見本院訴字
    卷第123至124頁）等一切情狀，分別量處如主文所示之刑，
    並均諭知如易科罰金之折算標準。
據上論斷，應依刑事訴訟法第299條第1項前段，判決如主文。
本案由檢察官戚瑛瑛提起公訴，經檢察官李明哲到庭執行職務。
中　　華　　民　　國　　111 　年　　2 　　月　　16　　日
                  刑事第三庭  審判長法  官  王筑萱 

                                    法  官  許峻彬

                                    法  官  馮昌偉
上正本證明與原本無異。 
如不服本判決應於收受送達後20日內向本院提出上訴書狀，並應
敘述具體理由；其未敘述上訴理由者，應於上訴期間屆滿後20日
內向本院補提理由書（均須按他造當事人之人數附繕本）「切勿
逕送上級法院」。告訴人或被害人如對於本判決不服者，應具備
理由請求檢察官上訴，其上訴期間之計算係以檢察官收受判決正
本之日期為準。 因疫情而遲誤不變期間，得向法院聲請回復原
狀。
                                    書記官  鄭如意
中　　華　　民　　國　　111 　年　　2 　　月　　16　　日
附錄本案論罪科刑法條： 
中華民國刑法第277條
傷害人之身體或健康者，處5年以下有期徒刑、拘役或50萬元以
下罰金。
犯前項之罪，因而致人於死者，處無期徒刑或7年以上有期徒刑
；致重傷者，處3年以上10年以下有期徒刑。